【裁判字號】    95,台上,454
【裁判日期】    950316
【裁判案由】    分割共有物
【裁判全文】
最高法院民事判決              九十五年度台上字第四五四號
    上  訴  人  甲 ○ ○
                          45.
    訴訟代理人  黃英傑律師
    上  訴  人  乙 ○ ○
                丙○○○
                          之2.
    被 上訴 人  丁 ○ ○
    訴訟代理人  徐文宗律師
上列當事人間請求分割共有物事件，上訴人對於中華民國九十三
年十月五日台灣高等法院台中分院第二審判決（九十二年度上字
第四一一號），提起上訴，本院判決如下：
    主  文
原判決廢棄，發回台灣高等法院台中分院。
    理  由
本件為分割共有物之訴，其訴訟標的對於共同訴訟之各人必須合
一確定。上訴人甲○○提起第三審上訴為合法，依民事訴訟法第
五十六條第一款規定，其效力及於未經上訴之同造當事人乙○○
、丙○○○，爰將之併列為上訴人，合先敘明。
其次，被上訴人主張：坐落台中縣大安鄉○○段一八九之二二地
號、面積四六四六平方公尺之田地（下稱系爭一八九之二二號土
地），為兩造所共有，坐落同地段一八九之二八地號、面積三七
四八平方公尺之田地及坐落同地段一八九之二九地號、面積一二
六一平方公尺之田地（下稱系爭一八九之二八、一八九之二九號
土地），為被上訴人與上訴人甲○○、乙○○所共有。上開三筆
土地皆無因物之使用目的不能分割或訂有不分割期限之情形，因
兩造無法協議分割，爰求為裁判分割，將系爭三筆土地合併分割
予各共有人之判決。
上訴人甲○○辯稱：同意分割，但不同意依原判決附圖一（下稱
附圖一）所示方案分割，希望依原判決附圖三所示方案予以分割
等語；上訴人乙○○、丙○○○則以：同意按附圖一所示方案分
割，不同意甲○○所提分割方案等語，資為抗辯。
原審維持第一審就系爭三筆土地所為按附圖一所示方法合併分割
之判決，駁回上訴人之上訴，係以：系爭一八九之二二號土地為
兩造所共有，應有部分比例為被上訴人及甲○○、乙○○各為四
七九○分之五八○，丙○○○為四七九○分之三○五○，系爭一
八九之二八及一八九之二九號土地則為被上訴人與甲○○、乙○
○所共有，應有部分比例為各三分之一，三筆土地均無不能分割
情形，兩造亦未約定不為分割，被上訴人請求法院判決分割，自
應准許。經審酌系爭三筆土地使用現狀、與兩造分別所有其他土
地毗鄰情形、系爭一八九之二九、一八九之二八號土地對外聯絡
道路情形等，認依兩造就三筆土地分別所有應有部分比例合併計
算個人應分配土地總面積，先將丙○○○應分配土地及面積確定
後，其餘土地再由被上訴人與甲○○、乙○○為適當分配，以附
圖一所示方案分割，較符合公平原則及共有人全體之利益等詞，
為其判斷之基礎。
按數人共有數筆土地，其共有人如非以成立一個共有關係之意思
而共有數筆土地，應認其共有關係分別存在於各筆土地上，除該
數筆土地之共有人及應有部分額均相同，且全體共有人均同意合
併分割外，法院為裁判分割時，不得任意予以合併分割。查本件
被上訴人起訴請求分割之土地為三筆，其中系爭一八九之二二號
土地為兩造計四人所共有，另二筆系爭一八九之二八及一八九之
二九號土地則為被上訴人與甲○○、乙○○三人所共有，三筆土
地之共有人及應有部分額並非均相同，既為原法院所認定，則被
上訴人對該共有人不同之三筆土地，雖非不得合併起訴，請求就
各筆土地分別為裁判分割，然法院為裁判分割時，仍僅得依各筆
土地之共有人應有部分比例分別分割予該筆土地全體共有人，尚
不得不問共有人之誰屬及其應有部分比例，而任意予以合併分割
。原審未依兩造就系爭三筆土地各自之應有部分比例，分別分割
各筆土地，復未斟酌系爭三筆土地是否具備合併分割之要件，遽
將該三筆土地予以合併分割，自有未合。上訴論旨，指摘原判決
違背法令，求予廢棄，非無理由。
據上論結，本件上訴為有理由。依民事訴訟法第四百七十七條第
一項、第四百七十八條第二項，判決如主文。
中    華    民    國  九十五  年    三    月   十六   日
                      最高法院民事第四庭
                          審判長法官  蘇  茂  秋
                                法官  蘇  達  志
                                法官  陳  碧  玉
                                法官  王  仁  貴
                                法官  劉  靜  嫻
      本件正本證明與原本無異
                                      書  記  官
中    華    民    國  九十五  年    三    月  二十八  日
                                                      Ｔ


司法院資訊處製作；財團法人民間司法改革基金會備份。
